ACORDAO-COMPLETO-2393957

ACÓRDÃO 833/2020 ATA 3/2020 - SEGUNDA CÂMARA

VISTA, relatada e discutida esta tomada de contas especial, instaurada pelo então Ministério da Cultura em razão de omissão no dever de prestar contas de recursos captados para execução do projeto cultural "Circuito Musical" (Pronac 08-3293) , no âmbito do Programa Nacional de Apoio à Cultura.
ACORDAM os ministros do Tribunal de Contas da União, reunidos em sessão da 2ª Câmara, ante as razões expostas pela relatora, e com fundamento nos arts. 1º, inciso I, 12, § 3º, 16, inciso III, alíneas "a" e "c", 19, parágrafo único, 23, inciso III, alínea "a", 26, 28, inciso II, e 57 da Lei 8.443/1992 c/c os arts. 202, § 6º, 214, inciso III, alínea "a", e 217 do Regimento Interno, em: 
9.1. julgar irregulares as contas de Geisa Behnen; 
9.2. condená-la ao recolhimento aos cofres do Fundo Nacional de Cultura das importâncias abaixo discriminadas, atualizadas monetariamente e acrescidas de juros de mora calculados a partir de cada uma das datas indicadas:
	VALOR R$
	DATA

	22.000,00
	31/3/2010

	11.000,00
	28/4/2010

	20.000,00
	30/4/2010

	7.000,00
	7/5/2010

	5.000,00
	21/5/2010

	500,00
	21/5/2010

	9.500,00
	21/5/2010

	15.000,00
	28/5/2010

	6.362,00
	28/5/2010

	6.638,00
	15/6/2010

	1.500,00
	28/6/2010

	1.000,00
	29/6/2010

	7.000,00
	30/6/2010

	2.000,00
	1/7/2010

	600,00
	28/7/2010

	570,00
	30/7/2010

	2.000,00
	30/7/2010

	50.000,00
	3/8/2010

	10.000,00
	18/8/2010

	2.000,00
	20/8/2010

	1.000,00
	26/8/2010

	480,00
	30/8/2010

	1.400,00
	31/8/2010

	400,00
	3/9/2010

	5.000,00
	10/9/2010

	2.400,00
	10/9/2010

	13.000,00
	16/9/2010

	2.000,00
	21/9/2010

	2.000,00
	22/9/2010

	5.500,00
	30/9/2010

	3.500,00
	30/9/2010

	30.000,00
	8/10/2010

	2.000,00
	20/10/2010

	3.750,00
	20/10/2010

	2.000,00
	20/10/2010

	22.000,00
	27/10/2010

	5.100,00
	29/10/2010

	2.000,00
	22/11/2010

	2.000,00
	22/11/2010

	5.000,00
	30/11/2010

	44.000,00
	10/12/2010

	10.000,00
	20/12/2010

	2.000,00
	20/12/2010

	2.000,00
	20/12/2010

	10.000,00
	22/12/2010

	10.000,00
	27/12/2010

	20.000,00
	6/1/2011

	2.000,00
	20/1/2011

	2.000,00
	16/2/2011

	2.000,00
	21/2/2011

	2.000,00
	18/3/2011

	2.000,00
	21/3/2011

	2.000,00
	20/4/2011

	2.000,00
	20/4/2011

9.3. aplicar-lhe multa no valor de R$ 340.000,00 (trezentos e quarenta mil reais) , a ser recolhida aos cofres do Tesouro Nacional, com incidência de encargos legais calculados da data deste acórdão até a data do pagamento, se este for efetuado após o vencimento do prazo a seguir estipulado;
9.4. fixar prazo de 15 (quinze) dias, a contar da notificação, para comprovação, perante o Tribunal, do recolhimento das dívidas acima imputadas;
9.5. autorizar a cobrança judicial das dívidas, caso não atendida a notificação;
9.6. autorizar o pagamento das dívidas em até 36 (trinta e seis) parcelas mensais consecutivas, caso venha a ser solicitado pela responsável antes do envio do processo para cobrança judicial;
9.7. fixar o vencimento da primeira parcela em 15 (quinze) dias, a contar do recebimento da notificação, e o das demais a cada 30 (trinta) dias, com incidência de encargos legais sobre o valor de cada parcela; 
9.8. alertar à responsável que a inadimplência de qualquer parcela acarretará vencimento antecipado do saldo devedor; 
9.9. remeter cópia deste acórdão ao procurador-chefe da Procuradoria da República no Estado do Rio Grande do Sul, nos termos do art. 16, § 3º, da Lei 8.443/1992.

Tomada de Contas Especial em razão da omissão no dever de prestar contas.

Segunda Câmara

Ministério da Cultura (extinto).

3. Responsáveis: Geisa Behnen (CPF XXX.215.440-XX) e Geisa Behnen - ME (CNPJ 08.074.814/0001-82).

13.1. Ministros presentes: Augusto Nardes (na Presidência), Aroldo Cedraz, Raimundo Carreiro e Ana Arraes (Relatora).

ACORDAO-COMPLETO-2524695

Acórdão 847/2022 - Segunda Câmara

ANA ARRAES

Adoto como relatório a instrução da Secretaria de Controle Externo de Tomada de Contas Especial - SecexTCE (peça 54) , acolhida por diretor (peça 55) e pelo secretário (peça 56) : 
	"INTRODUÇÃO
	Trata-se de Tomada de Contas Especial instaurada pelo Ministério da Cultura (MinC) em desfavor da Sra. Geisa Behnen, diretora da empresa Geisa Behnen - ME (GB Produtora) , em virtude da omissão no dever de prestar contas dos recursos captados pela entidade para a execução do projeto cultural 'Circuito Musical' (PRONAC nº 08-3293) , no âmbito do Programa Nacional de Apoio à Cultura (PRONAC) , com base no §1º do art. 18 e no art. 26, da Lei 8.313/1991, cujo objeto consistiu em 'difundir a música popular brasileira instrumental através do intercâmbio entre músicos gaúchos, de renome nacional e internacional, em 10 cidades do Rio Grande do Sul' (peça 2, p. 1) .
	HISTÓRICO
2.	A Portaria nº 229, de 3/4/2009, autorizou a captação do valor de apoio, totalizando R$ 406.810,00, no período de 6/4 a 31/12/2009 (peça 3, p. 1-2) , prorrogado sucessivamente para 31/12/2010 (peça 3, p. 3) e 31/12/2011 (peça 3, p. 5) , recaindo o prazo para prestação de contas em 30/1/2012.
3.	Do total autorizado, foi captado pela entidade o montante de R$ 404.200,00, junto a diversas empresas, no período compreendido entre 30/4/2010 e 17/5/2011, conforme atestam os recibos de participação e os extratos bancários acostados aos autos (peças 4, 6 e 7) . 
4.	A fiscalização da execução do projeto viu-se obstada pela não apresentação da prestação de contas, contendo fotos, vídeos e notas fiscais que comprovassem a sua realização. De igual modo, não foram adotadas providências no sentido de proceder-se ao recolhimento do valor total dos incentivos, embora a responsável tenha sido validamente notificada para tal, conforme os Comunicados nº 214 e 215/2017 - CGARE/DEIPC/SEFIC/MinC, ambos de 8/6/2017 (peça 5, p. 13-14 e 16-17) .
5.	O fundamento para a instauração da Tomada de Contas Especial, conforme apontado no Relatório de TCE 425/2017 (peça 17) , foi a não comprovação da regular aplicação dos incentivos recebidos, em razão da não apresentação da prestação de contas dos recursos captados por força do Projeto PRONAC nº 08-3293, bem como o não atendimento às notificações para que fossem devolvidos os aludidos recursos, ao Fundo Nacional de Cultura - FNC.
6.	O Relatório de Auditoria nº 125/2018, da Controladoria Geral da União (Peça 18) ratificou o posicionamento do Tomador de Contas. Após serem emitidos o Certificado de Auditoria, o Parecer do Dirigente e o Pronunciamento Ministerial (peças 19, 20 e 21) , o processo foi remetido a esse Tribunal.
7.	A instrução inicial do feito (peça 26) concluiu pela responsabilização da Sra. Geisa Behnen, solidariamente com a empresa Geisa Behnen - ME, propondo a citação de ambas quanto à irregularidade a seguir discriminada:
	Irregularidade: não comprovação da regular aplicação dos recursos captados por força do projeto PRONAC nº 08-3293, em virtude da omissão no dever de prestar contas, cujo prazo para apresentação encerrou-se no dia 30/1/2012.
8.	Outrossim, foi proposta a audiência da Sra. Geisa Behnen pela perda do prazo para apresentação da prestação de contas dos recursos captados, vencido em 30/1/2012.
9.	Com base na delegação de competência da relatora do feito, a Exma. Ministra Ana Arraes (Portaria AA 1, de 21/7/2014) , foram promovidas as citações e audiência propostas, conforme a seguir discriminado:
	a) Geisa Behnen:
	Ofício nº 
	Data do ofício
	Data de recebimento 
	Nome do recebedor 
	Fim do Prazo para defesa
	Defesa Apresentada 

	0865/2018
 (peça 30) 
	30/7/2018
	AR devolvido (mudou-se) 
 (peça 31) 
	-
	-
	-

	2668/2018
 (peça 36) 
	31/10/2018
	AR devolvido (mudou-se) 
 (peça 39) 
	-
	-
	-

	2667/2018
 (peça 37) 
	31/10/2018
	AR devolvido
 (desconhecido) 
 (peça 38) 
	-
	-
	-

	Edital
	Data do edital
	Data de publicação (DOU) 
	- 
	Fim do Prazo para Defesa
	Defesa Apresentada

	0123/2019
	25/7/2019
	8/8/2019
	-
	23/8/2019
	-

	b) Geisa Behnen - ME:
	Ofício nº 
	Data do ofício
	Data de recebimento 
	Nome do recebedor 
	Fim do Prazo para defesa
	Defesa Apresentada 

	0678/2018
 (peça 29) 
	17/7/2018
	AR devolvido (mudou-se) 
 (peça 34) 
	-
	-
	-

	2774/2018
 (peça 42) 
	6/11/2018
	AR devolvido
 (desconhecido) 
 (peça 47) 
	-
	-
	-

	2773/2018
 (peça 43) 
	6/11/2018
	AR devolvido (mudou-se) 
 (peça 46) 
	-
	-
	-

	Edital
	Data do edital
	Data de publicação (DOU) 
	- 
	Fim do Prazo para Defesa
	Defesa Apresentada

	0129/2019
	5/8/2019
	8/8/2019
	-
	23/8/2019
	-

10.	Transcorrido o prazo regimental fixado e mantendo-se inertes os responsáveis solidários, impõe-se que sejam considerados revéis, dando-se prosseguimento ao processo, de acordo com o art. 12, § 3º, da Lei 8.443/1992.
	EXAME TÉCNICO
	Da validade das notificações
11.	Preliminarmente, cumpre tecer breves considerações sobre a forma como são realizadas as comunicações processuais no TCU. A esse respeito, destacam-se o art. 179, do Regimento Interno do TCU (Resolução 155, de 4/12/2002) e o art. 4º, inciso III, § 1º, da Resolução TCU 170, de 30 de junho de 2004, in verbis:
Art. 179. A citação, a audiência ou a notificação, bem como a comunicação de diligência, farse-ão:
I - mediante ciência da parte, efetivada por servidor designado, por meio eletrônico, fac-símile, telegrama ou qualquer outra forma, desde que fique confirmada inequivocamente a entrega da comunicação ao destinatário;
II - mediante carta registrada, com aviso de recebimento que comprove a entrega no endereço do destinatário;
III - por edital publicado no Diário Oficial da União, quando o seu destinatário não for localizado;
 (...) 
Art. 3º As comunicações serão dirigidas ao responsável, ou ao interessado, ou ao dirigente de órgão ou entidade, ou ao representante legal ou ao procurador constituído nos autos, com poderes expressos no mandato para esse fim, por meio de:
I - correio eletrônico, fac-símile ou telegrama;
II - servidor designado;
III - carta registrada, com aviso de recebimento;
IV - edital publicado no Diário Oficial da União, quando o seu destinatário não for localizado, nas hipóteses em que seja necessário o exercício de defesa'.
Art. 4º. Consideram-se entregues as comunicações:
I - efetivadas conforme disposto nos incisos I e II do artigo anterior, mediante confirmação da ciência do destinatário;
II - realizadas na forma prevista no inciso III do artigo anterior, com o retorno do aviso de recebimento, entregue comprovadamente no endereço do destinatário;
III - na data de publicação do edital no Diário Oficial da União, quando realizadas na forma prevista no inciso IV do artigo anterior.
§ 1º O endereço do destinatário deverá ser previamente confirmado mediante consulta aos sistemas disponíveis ao Tribunal ou a outros meios de informação, a qual deverá ser juntada ao respectivo processo.
 (...) 
12.	Bem se vê, portanto, que a validade da citação via postal não depende de que o aviso de recebimento seja assinado pelo próprio destinatário da comunicação, o que dispensa, no caso em tela, a entrega do AR em 'mãos próprias'. A exigência da norma é no sentido de o Tribunal verificar se a correspondência foi entregue no endereço correto, residindo aqui a necessidade de certeza inequívoca. 
13.	Não é outra a orientação da jurisprudência do TCU, conforme se verifica dos julgados a seguir transcritos:
São válidas as comunicações processuais entregues, mediante carta registrada, no endereço correto do responsável, não havendo necessidade de que o recebimento seja feito por ele próprio (Acórdão 3648/2013-TCU-Segunda Câmara, Relator Ministro JOSÉ JORGE) ;
É prescindível a entrega pessoal das comunicações pelo TCU, razão pela qual não há necessidade de que o aviso de recebimento seja assinado pelo próprio destinatário. Entregandose a correspondência no endereço correto do destinatário, presume-se o recebimento da citação. (Acórdão 1019/2008-TCU-Plenário, Relator Ministro BENJAMIN ZYMLER) ;
As comunicações do TCU, inclusive as citações, deverão ser realizadas mediante Aviso de Recebimento - AR, via Empresa Brasileira de Correios e Telégrafos, bastando para sua validade que se demonstre que a correspondência foi entregue no endereço correto. (Acórdão 1526/2007-TCU-Plenário, Relator Ministro AROLDO CEDRAZ) .
14.	A validade do critério de comunicação processual do TCU foi referendada pelo Supremo Tribunal Federal, nos termos do julgamento do MS-AgR 25.816/DF, por meio do qual se afirmou a desnecessidade da ciência pessoal do interessado, entendendo-se suficiente a comprovação da entrega do 'AR' no endereço do destinatário:
EMENTA: AGRAVO REGIMENTAL. MANDADO DE SEGURANÇA. DESNECESSIDADE DE INTIMAÇÃO PESSOAL DAS DECISÕES DO TRIBUNAL DE CONTAS DA UNIÃO. ART. 179 DO REGIMENTO INTERNO DO TCU. INTIMAÇÃO DO ATO IMPUGNADO POR CARTA REGISTRADA, INICIADO O PRAZO DO ART. 18 DA LEI nº 1.533/51 DA DATA CONSTANTE DO AVISO DE RECEBIMENTO. DECADÊNCIA RECONHECIDA. AGRAVO IMPROVIDO.
O envio de carta registrada com aviso de recebimento está expressamente enumerado entre os meios de comunicação de que dispõe o Tribunal de Contas da União para proceder às suas intimações.
O inciso II do art. 179 do Regimento Interno do TCU é claro ao exigir apenas a comprovação da entrega no endereço do destinatário, bastando o aviso de recebimento simples.
15.	No caso em exame, após tentativas frustradas de citação dos responsáveis solidários nos endereços provenientes de pesquisa realizada pelo TCU nas bases de dados da Receita Federal (peças 22, 23, 29, 30, 31, 32, 34, 36, 37, 39, 42, 43, 46, 47 e 49) , conforme discriminado nos quadros do item 9 precedente, efetuou-se a citação da Sra. Geisa Behnen e da empresa Geisa Behnen - ME por intermédio dos Editais 0123/2019 e 0129/2019, publicados no DOU nº 152, de 8/8/2019 (peça 53) .
	Da revelia
16.	Nos processos do TCU, a revelia não leva à presunção de que seriam verdadeiras todas as imputações levantadas contra os responsáveis, diferentemente do que ocorre no processo civil, em que a revelia do réu opera a presunção da verdade dos fatos narrados pelo autor. Dessa forma, a avaliação da responsabilidade do agente não pode prescindir da prova existente no processo ou para ele carreada. 
17.	Ao não apresentar sua defesa, as responsáveis deixaram de produzir prova da regular aplicação dos recursos sob sua responsabilidade, em afronta às normas que impõem aos gestores públicos a obrigação legal de, sempre que demandados pelos órgãos de controle, apresentar os documentos que demonstrem a correta utilização das verbas públicas, a exemplo do contido no art. 93 do Decreto-Lei 200/67: 'Quem quer que utilize dinheiros públicos terá de justificar seu bom e regular emprego na conformidade das leis, regulamentos e normas emanadas das autoridades administrativas competentes.' 
18.	Ademais, não foi atendida a audiência realizada junto à Sra. Geisa Behnen acerca da perda de prazo para apresentação da prestação final de contas, expirado em 30/1/2012, também remanescendo injustificada essa ocorrência.
19.	Não obstante a revelia configurada neste processo, e em prestígio ao princípio da verdade real que informa os processos no TCU, foram os autos novamente compulsados, não se identificando qualquer elemento que pudesse alterar as conclusões que fundamentaram as citações realizadas.
20.	Mediante o Acórdão 1441/2016-TCU-Plenário, foi uniformizada a jurisprudência do TCU, no sentido de que a prescrição de sua pretensão punitiva subordina-se ao prazo geral de prescrição indicado no art. 205 do Código Civil, que é de 10 anos, contado da data de ocorrência da irregularidade sancionada, nos termos do art. 189 do Código Civil, sendo este prazo interrompido pelo ato que ordenar a citação, a audiência ou a oitiva do responsável. No caso em exame, não ocorreu a prescrição, uma vez que o prazo final para apresentação da prestação de contas expirou em 30/4/2010, e o ato que determinou a citação dos responsáveis ocorreu em 16/7/2018.
21.	Por outro lado, em se tratando de processo em que as partes interessadas não se manifestaram acerca das irregularidades imputadas, não há elementos para que se possa efetivamente aferir e reconhecer a ocorrência de boa-fé na conduta das responsáveis, podendo este Tribunal, desde logo, proferir o julgamento de mérito pela irregularidade das contas, nos termos dos §§ 2º e 6º do art. 202 do Regimento Interno do TCU.
22.	Dessa forma, a Sra. Geisa Behnen e a empresa Geisa Behnen - ME devem ser consideradas revéis, nos termos do art. 12, §3º, da Lei 8.443/1992, devendo as respectivas contas ser julgadas irregulares, com a condenação solidária das responsáveis ao pagamento do débito apurado nos autos, com a aplicação das multas previstas no art. 57 para ambos, em razão do débito, e a prevista no art. 58, inciso I, da mesma lei, para a Sra. Geisa Behnen, pela ausência de justificativa para a não apresentação das contas no prazo devido.
23.	Quanto à possibilidade de aplicação cumulativa das multas dos arts. 57 e 58, inciso I, da Lei 8.443/92, o TCU reconhece que existe relação de subordinação entre as condutas de 'não comprovação da aplicação dos recursos' e de 'omissão na prestação de contas', sendo a primeira consequência da segunda, o que enseja, na verificação das duas irregularidades, a aplicação da multa do art. 57, com o afastamento da multa do art. 58, inciso I, em atenção ao princípio da absorção (Acórdão 9579/2015-TCU-Segunda Câmara, Relator Vital do Rêgo; Acórdão 2469/2019-TCU-Primeira Câmara, Relator Augusto Sherman) .
24.	Conforme leciona Cezar Bitencourt (Tratado de Direito Penal: parte geral - 8 Ed. - São Paulo: Saraiva, 2003. Pg.565) , na absorção, ' (...) a pena do delito mais grave absorve a pena do delito menos grave, que deve ser desprezada'. No caso concreto, a 'omissão no dever de prestar contas', embora seja uma irregularidade autônoma, funciona como fase ou meio para a consecução da 'não comprovação da aplicação dos recursos', havendo clara relação de interdependência entre essas condutas. Dessa forma, recaindo a duas ocorrências num mesmo gestor, deve prevalecer a pena do delito mais grave, qual seja, a multa do art. 57 da Lei 8.443/92.
	CONCLUSÃO
25.	Em face da revelia da Sra. Geisa Behnen e a empresa Geisa Behnen - ME, e inexistindo nos autos elementos que permitam concluir pela ocorrência de boa-fé ou de outros excludentes de culpabilidade das responsáveis solidários, propõe-se que as respectivas contas sejam julgadas irregulares e que as responsáveis sejam condenadas ao pagamento do débito apurado nos autos, bem como lhes sejam aplicadas multas individuais, com fundamento no art. 57 da Lei 8.443/1992.
26.	Adicionalmente, propõe-se informar à Sra. Geisa Behnen que, na eventualidade de ser demonstrada a boa e regular aplicação dos recursos pela via recursal, elidindo o débito e, por conseguinte, afastando a multa prevista no art. 57 da Lei 8.443/1992 originalmente aplicada, poderá o Tribunal reaplicar a multa prevista no art. 58, I, da mesma lei, antes absorvida pela primeira.
	PROPOSTA DE ENCAMINHAMENTO
20.	Diante do exposto, submetem-se os autos à consideração superior, propondo ao Tribunal:
	a) considerar revéis a Sra. Geisa Behnen (CPF XXX.215.440-XX) e a empresa Geisa Behnen - ME (CNPJ 08.074.814/0001-82) , com fundamento no § 3º, art. 12, Lei 8.443/1992;
	b) com fundamento nos arts. 1º, inciso I; 16, inciso III, alínea 'a'; 19 e 23, inciso III, todos da Lei 8.443/1992, e nos arts. 1º, inciso I; 209, inciso I; 210 e 214, inciso III, do Regimento Interno TCU, julgar irregulares as contas da Sra. Geisa Behnen (CPF XXX.215.440-XX) e da empresa Geisa Behnen - ME (CNPJ 08.074.814/0001-82) , e condená-las, solidariamente, ao pagamento da quantia a seguir especificada, com a fixação do prazo de quinze dias, a contar da notificação, para comprovarem, perante o Tribunal (art. 214, inciso III, alínea 'a', do Regimento Interno) , o recolhimento da dívida aos cofres do Fundo Nacional de Cultura, atualizada monetariamente e acrescida dos juros de mora, calculados a partir das datas indicadas, até a data do efetivo recolhimento, na forma prevista na legislação em vigor:
	VALOR R$
	DATA

	22.000,00
	31/3/2010

	11.000,00
	28/4/2010

	20.000,00
	30/4/2010

	7.000,00
	7/5/2010

	5.000,00
	21/5/2010

	500,00
	21/5/2010

	9.500,00
	21/5/2010

	15.000,00
	28/5/2010

	6.362,00
	28/5/2010

	6.638,00
	15/6/2010

	1.500,00
	28/6/2010

	1.000,00
	29/6/2010

	7.000,00
	30/6/2010

	2.000,00
	1/7/2010

	600,00
	28/7/2010

	570,00
	30/7/2010

	2.000,00
	30/7/2010

	50.000,00
	3/8/2010

	10.000,00
	18/8/2010

	2.000,00
	20/8/2010

	1.000,00
	26/8/2010

	480,00
	30/8/2010

	1.400,00
	31/8/2010

	400,00
	3/9/2010

	5.000,00
	10/9/2010

	2.400,00
	10/9/2010

	13.000,00
	16/9/2010

	2.000,00
	21/9/2010

	2.000,00
	22/9/2010

	5.500,00
	30/9/2010

	3.500,00
	30/9/2010

	30.000,00
	8/10/2010

	2.000,00
	20/10/2010

	3.750,00
	20/10/2010

	2.000,00
	20/10/2010

	22.000,00
	27/10/2010

	5.100,00
	29/10/2010

	2.000,00
	22/11/2010

	2.000,00
	22/11/2010

	5.000,00
	30/11/2010

	44.000,00
	10/12/2010

	10.000,00
	20/12/2010

	2.000,00
	20/12/2010

	2.000,00
	20/12/2010

	10.000,00
	22/12/2010

	10.000,00
	27/12/2010

	20.000,00
	6/1/2011

	2.000,00
	20/1/2011

	2.000,00
	16/2/2011

	2.000,00
	21/2/2011

	2.000,00
	18/3/2011

	2.000,00
	21/3/2011

	2.000,00
	20/4/2011

	2.000,00
	20/4/2011

	c) aplicar, individualmente, à Sra. Geisa Behnen (CPF XXX.215.440-XX) e à empresa Geisa Behnen - ME (CNPJ 08.074.814/0001-82) , a multa prevista no art. 57 da Lei 8.433/1992, fixando-lhes o prazo de quinze dias, a contar da notificação, para comprovarem, perante o Tribunal (art. 214, inciso III, alínea 'a', do Regimento Interno) , o recolhimento das dívidas aos cofres do Tesouro Nacional, atualizadas monetariamente desde a data do acórdão que vier a ser proferido até a do efetivo recolhimento, se forem pagas após o vencimento, na forma da legislação em vigor;
	d) autorizar, desde logo, nos termos do art. 28, inciso II, da Lei 8.443/1992, a cobrança judicial das dívidas caso não atendidas as notificações;
	e) autorizar, caso requerido, o pagamento das dívidas em até 36 parcelas mensais e consecutivas, nos termos do art. 26 da Lei 8.443/1992 e do art. 217 do Regimento Interno, fixando-lhes o prazo de quinze dias, a contar do recebimento da notificação, para comprovar perante o Tribunal o recolhimento da primeira parcela, e de trinta dias, a contar da parcela anterior, para comprovarem o recolhimento das demais parcelas, devendo incidir sobre cada valor mensal, atualizado monetariamente, os juros de mora devidos, na forma prevista na legislação em vigor;
	f) informar à Sra. Geisa Behnen (CPF XXX.215.440-XX) que a multa prevista no art. 58, inciso I, da Lei 8.433/1992, que seria aplicada por conta da não apresentação da prestação de contas no prazo devido, restou absorvida pela multa do art. 57 da mesma lei (item 'c' supra) , podendo voltar a ser aplicada em caso de supressão daquela em sede de recurso;
	g) alertar às responsáveis que a falta de comprovação do recolhimento de qualquer parcela importará no vencimento antecipado do saldo devedor, nos termos do § 2º do art. 217 do Regimento Interno deste Tribunal;
	h) enviar cópia do Acórdão que vier a ser proferido ao Ministério da Cultura - MinC, à Secretaria Federal de Controle Interno e aos responsáveis, para ciência, informando que a deliberação, acompanhada do Relatório e Voto que a fundamentarem, estará disponível para consulta no endereço www.tcu.gov.br/acordaos, além de esclarecer que, caso requerido, o TCU poderá fornecer as correspondentes cópias, em mídia impressa, aos interessados e às responsáveis arrolados nestes autos;
	i) encaminhar cópia da deliberação, bem como do relatório e do voto que a fundamentarem, ao Procurador-Chefe da Procuradoria da República no Estado do Rio Grande do Sul, nos termos do § 3º do art. 16 da Lei 8.443/1992 c/c o § 7º do art. 209 do Regimento Interno do TCU, para adoção das medidas que entender cabíveis.'
2.	O parecer do Ministério Público junto ao TCU acolheu a proposta da unidade técnica (peça 57) , sugerindo alteração pontual nos seguintes termos:
	'Trata-se de tomada de contas especial instaurada pelo Ministério da Cultura - MinC em nome de Geisa Behnen e da empresa Geisa Behnen - ME - GB Produtora, em virtude da omissão no dever de prestar contas dos recursos captados pela entidade para a execução do projeto cultural 'Circuito Musical', no âmbito do Programa Nacional de Apoio à Cultura - PRONAC, com base no § 1º do art. 18 e no art. 26 da Lei nº 8.313/91, que tinha por objeto 'difundir a música popular brasileira instrumental através do intercâmbio entre músicos gaúchos, de renome nacional e internacional, em 10 cidades do Rio Grande do Sul'.
Após diversas tentativas frustradas de citação e audiência pela via postal, a Secex-TCE promoveu a notificação das responsáveis por intermédio dos Editais nº s 0123/2019 e 0129/2019, publicados no DOU nº 152, de 08/08/2019 (peça 53) .
Em face da revelia de Geisa Behnen e da empresa Geisa Behnen - ME, e inexistindo nos autos elementos que permitam concluir pela ocorrência de boa-fé ou de outros excludentes de culpabilidade, a unidade técnica propôs que as contas das responsáveis sejam julgadas irregulares, condenando-as, solidariamente, ao pagamento do débito apurado e aplicando-lhes multas individuais, com fundamento no art. 57 da Lei nº 8.443/92.
Não obstante concordar, em linhas gerais, com a proposta formulada pela Secex-TCE, cabe tecer algumas considerações sobre a imputação de responsabilização solidária neste caso concreto.
Note-se que a empresa Geisa Bahnen - ME possui a natureza jurídica de 'empresário individual', conforme consta na ficha de pesquisa de endereço acostada à peça 22.
Com relação a esse aspecto, considero oportuno reproduzir trechos do relatório e da proposta de deliberação que fundamentaram o Acórdão 4476/2019-TCU-Segunda Câmara:
	Relatório:
'23. Acerca da responsabilização apenas do Sr. José Valter da Silva, a instrução inicial consignou:
'Empresário individual e Responsabilização
19. Inicialmente, verifica-se que o estabelecimento comercial arrolado pelo órgão instaurador da TCE como responsável solidário nestes autos (José Valter da Silva - ME/Farmácia Avenida, CNPJ 03.056.497/0001-58) juntamente com a pessoa física de José Valter da Silva (CPF XXX.095.114-XX) , são na verdade a mesma pessoa, pois se trata de empresário individual.
20. A farmácia em questão não está estabelecida na forma de empresa individual de responsabilidade limitada (Eireli) . É um empresário individual, onde a pessoa física (empresário) responde por todos os atos, fatos, direitos e obrigações decorrentes da atividade empresarial desempenhada, inclusive com seu patrimônio pessoal. Nesse caso não há personalidade jurídica de direito privado. Os empresários individuais se equiparam à pessoa jurídica apenas para fins fiscais, nos termos do art. 2º do Decreto-Lei 1.706, de 23 de outubro de 1979.
21. Não se trata aqui da aplicação da Súmula 286-TCU, tampouco da desconsideração da personalidade jurídica, pois está claro que não há pessoa jurídica nessa relação, bastando então constar da relação de responsáveis destes autos apenas a pessoa física do empresário individual.
22. Nesse sentido já se manifestou esta Corte de Contas, no Acórdão 2737/2013-TCU-Plenário:
'14. Como consta da manifestação do Secretário da Serur, o empresário é pessoa física, titular da empresa, e, no caso de empresário individual não há personalidade jurídica diversa, 'logo, não há que se falar em pessoa jurídica, mas, apenas, em pessoa física.' 
15. Nesse sentido, conforme consignado nos Acórdão 1563/2012-TCU-Plenário, 1870/2010 - Primeira Câmara e 615/2008 - Segunda Câmara, a empresa individual não tem personalidade diversa e separada do titular, constituindo uma única pessoa e um único patrimônio.' 
23. Assim, em razão das irregularidades apontadas encontrarem-se devidamente demonstradas no relatório da auditoria realizada pelo Denasus (peça 12) , deve ser citado o responsável José Valter da Silva (CPF XXX.095.114-XX) para apresentar alegações de defesa e/ou recolher o valor total do débito quantificado.'
24. Ainda nessa mesma linha jurisprudencial, trazemos à colação o voto do Exmo. Ministro Aroldo Cedraz, no Acórdão 3201/2018-TCU-Segunda Câmara, TC-Processo 015.104/2016-8, ao tratar de tomada de contas especial instaurada pelo Ministério da Cultura, em desfavor da empresa Mauro de Vargas Morales - ME e do Sr. Mauro de Vargas Morales:
'9. Conforme consulta à base da Receita Federal, trata-se de empresa cuja natureza jurídica é a de 'empresário individual'. Uma vez que o patrimônio do empresário individual se confunde com o pessoal, correspondendo a um só conjunto de bens, cujo domínio pertence à pessoa física, mesmo que sirva à atividade empresarial exercida de forma individual, não é necessária sua desconsideração, nem para fins de penhora patrimonial, legitimidade passiva ou citação. Nesse sentido é a jurisprudência desta Corte, a exemplo dos Acórdão 1563/2012-TCU-Plenário) , 1.870/2010 - Primeira Câmara e 615/2008 - Segunda Câmara.
10. Sendo assim, acolho como razões de decidir os pareceres que me antecederam, alterando apenas o encaminhamento para impor o pagamento do débito apurado e da multa prevista no art. 57 da Lei 8.443/1992 somente a Mauro de Vargas Morales.''  (Grifos do original.) 
	Proposta de Deliberação:
	'14. No presente caso, conquanto o Fundo Nacional de Saúde tenha arrolado como responsáveis a empresa individual José Valter da Silva Farmácia solidariamente com o Sr. José Valter da Silva, a unidade técnica, como mencionei alhures, levando em conta a natureza jurídica de 'empresário individual' cadastrada no sistema CNPJ da Secretaria da Receita Federal do Brasil para a referida entidade farmacêutica e considerando a jurisprudência do TCU, entendeu suficiente responsabilizar somente o Sr. José Valter da Silva, haja vista que no caso de firma individual é a pessoa física quem responde com seu patrimônio pelos danos resultantes da sua atividade empresarial.
	15. Nesse sentido, relacionam-se os seguintes enunciados coletados da Jurisprudência Sistematizada do TCU: 
'No caso de firma individual ou empresário individual, os bens particulares respondem integral e solidariamente pelas dívidas decorrentes da atividade empresarial, já que o empresário individual atua em nome próprio. Nas empresas individuais, não se faz distinção entre o patrimônio da empresa e o da pessoa física do sócio único.' (Acórdão 4784/2014-TCU-Primeira Câmara, rel. Min. Benjamin Zymler) .
'Não há necessidade de se promover a desconsideração da personalidade jurídica para a condenação de responsável empresário individual, uma vez que a empresa individual não tem personalidade diversa e separada do titular, constituindo-se como única pessoa com único patrimônio.' (Acórdão 3201/2018-TCU-Segunda Câmara, rel. Min. Aroldo Cedraz) . 
'Os empresários individuais respondem com seus bens particulares pelas dívidas decorrentes da atividade empresarial, integral e solidariamente, pois a empresa individual não tem personalidade diversa e separada de seu titular, constituindo uma única pessoa e um único patrimônio.' (Acórdão 1563/2012-TCU-Plenário, rel. Min. Subst. Marcos Bemquerer Costa) .
	16. Portanto, para fins de responsabilização quanto ao dano causado ao erário, não há reparos a fazer no procedimento adotado pela unidade técnica.'
Da mesma forma que nos precedentes acima mencionados, considero que, neste caso concreto, tão somente a pessoa física Geisa Behnen deva ter suas contas julgadas irregulares, ser condenada ao recolhimento do débito apurado e ser multada nos termos do art. 57 da Lei nº 8.443/92. 
Ademais, entendo que o julgamento pela irregularidade das contas deveria ter por fundamento não apenas a alínea a, mas também a alínea c do inciso III do art. 16 da supracitada norma legal.
Ante o exposto, este representante do Ministério Público de Contas manifesta-se em conformidade com a proposta de encaminhamento da unidade técnica (peça 54, p. 6-8) , com os ajustes indicados nos itens 7 e 8 deste Parecer."
 	É o relatório.

não há.

Subprocurador-geral Paulo Soares Bugarin.

TOMADA DE CONTAS ESPECIAL. OMISSÃO NO DEVER DE PRESTAR CONTAS DE RECURSOS CAPTADOS PARA EXECUÇÃO DE PROJETO CULTURAL, NO ÂMBITO DO PROGRAMA NACIONAL DE APOIO À CULTURA (PRONAC). CITAÇÃO. REVELIA. CONTAS IRREGULARES, DÉBITO E MULTA.

TOMADA DE CONTAS ESPECIAL (TCE)

Secretaria de Controle Externo de Tomada de Contas Especial - SecexTCE.

Cuidam os autos de tomada de contas especial instaurada pelo então Ministério da Cultura (MinC) em desfavor de Geisa Behnen, diretora da empresa Geisa Behnen - ME (GB Produtora) , em virtude de omissão no dever de prestar contas de recursos captados pela entidade para execução do projeto cultural "Circuito Musical" (Pronac 08-3293) , no âmbito do Programa Nacional de Apoio à Cultura, com base no §1º do art. 18 e no art. 26 da Lei 8.313/1991, cujo objeto consistiu em "difundir a música popular brasileira instrumental através do intercâmbio entre músicos gaúchos, de renome nacional e internacional, em 10 cidades do Rio Grande do Sul".
2.	A Portaria 229, de 3/4/2009, autorizou a captação do valor de apoio, totalizando R$ 406.810,00, no período de 6/4 a 31/12/2009, prorrogado sucessivamente para 31/12/2010 e 31/12/2011, recaindo o prazo para prestação de contas em 30/1/2012.
3.	Do total autorizado, foi captado pela entidade o montante de R$ 404.200,00, de diversas empresas, no período compreendido entre 30/4/2010 e 17/5/2011. 
4.	Foram promovidas a citação solidária de Geisa Behnen e da empresa Geisa Behnen - ME (GB Produtora) e a audiência da primeira por não apresentar prestação de contas, sendo que as responsáveis não apresentaram defesa.
5.	O parecer uniforme da Secretaria de Controle Externo de Tomada de Contas Especial - SecexTCE foi pela irregularidade das contas das responsáveis, condenando-as, solidariamente, ao pagamento do débito integral e aplicando-lhes a multa do art. 57 da Lei 8.443/1992.
6.	O Ministério Público junto ao TCU manifestou sua concordância, propondo, entretanto, que tão somente a pessoa física Geisa Behnen deve ter suas contas julgadas irregulares, ser condenada ao recolhimento do débito apurado e ser multada nos termos do citado art. 57, porque a produtora em questão "não está estabelecida na forma de empresa individual de responsabilidade limitada (Eireli) . É um empresário individual, onde a pessoa física (empresário) responde por todos os atos, fatos, direitos e obrigações decorrentes da atividade empresarial desempenhada, inclusive com seu patrimônio pessoal. Nesse caso não há personalidade jurídica de direito privado. Os empresários individuais se equiparam à pessoa jurídica apenas para fins fiscais, nos termos do art. 2º do Decreto-Lei 1.706, de 23 de outubro de 1979." (trecho do relatório que fundamentou o Acórdão 4476/2019-TCU-Segunda Câmara, relator ministro-substituto Marcos Bemquerer Costa) .
7.	Adoto essas manifestações de mérito como razões de decidir este processo, com a alteração sugerida pelo MPTCU.
8.	A responsável teve oportunidade de apresentar defesa tanto no então Ministério da Cultura quanto neste Tribunal, mas não implementou qualquer medida para tanto, o que, nos termos do § 3º do art. 12 da Lei 8.443/1992, caracterizou revelia. 
9.	O ônus da prova em matéria de aplicação de recursos públicos é invertido: compete ao responsável demonstrar sua correta destinação, consoante jurisprudência pacificada neste Tribunal de Contas e no Supremo Tribunal Federal.
10.	Relembro que a responsável Geisa Behnen já é conhecida deste Tribunal, respondendo a outros três processos de TCE (TC Processo 027.702/2019-7, TC Processo 006.428/2019-3 e TC Processo 015.985/2019-9) , todos instaurados pelo então Ministério da Cultura e ainda não julgados por esta Casa.
11.	Relativamente à dosimetria da multa, em atenção às disposições do art. 22, § 2º, da Lei de Introdução às Normas do Direito Brasileiro, tem-se que as irregularidades relativas a inexecução do objeto e ausência da prestação de contas a justificar o nexo de causalidade entre os recursos sacados da conta e as despesas realizadas configuram condutas graves que resultaram em prejuízo ao erário. Ademais, a responsável está arrolada em outras três TCEs pela prática de irregularidades em outros projetos; desse modo, a multa a ser imputada deve ficar no patamar de 50%.
12.	Em face da inexistência de elementos que permitam concluir pela boa-fé de Geisa Behnen, os autos estão conclusos para julgamento de mérito, a teor do art. 202, § 6º, do Regimento Interno, pela irregularidade das contas, condenação a pagamento do débito apurado e imputação de multa.
	Ante o exposto, ao endossar as manifestações da unidade técnica e do Ministério Público, VOTO por que o Tribunal adote a deliberação que submeto a sua consideração.
TCU, Sala das Sessões Ministro Luciano Brandão Alves de Souza, em 11 de fevereiro de 2020.
ANA ARRAES 
Relatora